ACORDAO-COMPLETO-2308170

ACÓRDÃO 939/2019 ATA 4/2019 - SEGUNDA CÂMARA

VISTOS, relatados e discutidos estes autos de Tomada de Contas Especial instaurada pela Coordenação de Contabilidade do Ministério do Desenvolvimento Agrário - MDA, em desfavor de Valdenir Unirio de Lima, na condição de presidente da Associação dos Agricultores União Progressista no período de execução do convênio, e Carlos Machado, na condição de presidente da entidade no período da prestação de contas, em razão da não consecução dos objetivos do convênio MDA 118/2007 e Siafi 620767, celebrado em 28/12/2007;
ACORDAM os Ministros do Tribunal de Contas da União, reunidos em Sessão da 2ª Câmara, diante das razões expostas pelo Relator, com fundamento nos arts. 1º, inciso I; 16, inciso III, alíneas, “a” e “c”, e § 2º; 19; 23, inciso III; 28, inciso II; e 57 da Lei 8.443/1992, c/c os arts. 1º, inciso I; 209, incisos I e III; 210; 214, inciso III, alínea “a”; e 267 do Regimento Interno do Tribunal, em:
9.1. julgar irregulares as contas de Valdenir Unirio de Lima (CPF XXX.260.000-XX) e de  Carlos Machado (CPF XXX.033.450-XX) , condenando-os, em solidariedade com a Associação dos Agricultores União Progressista (CNPJ 03.488.030/0001-87) , ao pagamento da quantia a seguir especificada, com a fixação do prazo de 15 (quinze) dias, a contar da notificação, para comprovarem, perante o Tribunal, o recolhimento da dívida aos cofres do Tesouro Nacional, atualizada monetariamente e acrescida dos juros de mora, calculados a partir da data discriminada, até a data do recolhimento, na forma prevista na legislação em vigor:
	VALOR ORIGINAL (em R$) 
	DATA DA OCORRÊNCIA

	53.680,00
	14/3/2008

9.2. aplicar a Valdenir Unirio de Lima (CPF XXX.260.000-XX) , a Carlos Machado (CPF XXX.033.450-XX) e à Associação dos Agricultores União Progressista (CNPJ 03.488.030/0001-87) , individualmente, a multa prevista no art. 57 da Lei 8.443/1992 c/c o art. 267 do Regimento Interno, no valor de R$ 10.000,00 (dez mil reais) , com a fixação do prazo de 15 (quinze) dias, a contar das notificações, para comprovarem, perante o Tribunal (art. 214, inciso III, alínea “a”, do Regimento Interno) , o recolhimento das dívidas aos cofres do Tesouro Nacional, atualizadas monetariamente desde a data deste acórdão até a dos efetivos recolhimentos, se forem pagas após o vencimento, na forma da legislação em vigor;
9.3. autorizar, nos termos do art. 28, inciso II, da Lei 8.443/1992, a cobrança judicial das dívidas, caso não atendidas as notificações;
9.4. dar ciência desta deliberação ao Procurador-Chefe da Procuradoria da República no Rio Grande do Sul, nos termos do § 3º do art. 16 da Lei 8.443/1992, c/c o § 7º do art. 209 do Regimento Interno do TCU, para adoção das medidas que entender cabíveis.

Tomada de Contas Especial referente Convênio n. 118/2007 (Siafi n. 620.767) firmado entre o Ministério do Desenvolvimento Agrário e a Associação dos Agricultores União Progressista (CAVRU), tendo por objeto apoiar projetos de ater para mulheres trabalhadoras rurais do Vale do Rio Uruguai

Segunda Câmara

Associação dos Agricultores União Progressista; Ministério do Desenvolvimento Agrário (extinta).

3. Interessados/Responsáveis:
3.1. Interessado: Ministério do Desenvolvimento Agrário (extinta).
3.2. Responsáveis: Associação dos Agricultores União Progressista (03.488.030/0001-87); Carlos Machado (XXX.033.450-XX); Valdenir Unirio de Lima (XXX.260.000-XX).

13.1. Ministros presentes: Ana Arraes (Presidente), Augusto Nardes e Aroldo Cedraz (Relator).
13.2. Ministro-Substituto convocado: Marcos Bemquerer Costa.
13.3. Ministro-Substituto presente: André Luís de Carvalho.

AROLDO CEDRAZ

Cuidam os autos de Tomada de Contas Especial instaurada pela Coordenação de Contabilidade do Ministério do Desenvolvimento Agrário - MDA, em desfavor de Valdenir Unirio de Lima, na condição de presidente da Associação dos Agricultores União Progressista no período de execução do convênio, e Carlos Machado, na condição de presidente da entidade no período da prestação de contas, em razão da não consecução dos objetivos do convênio MDA 118/2007 e Siafi 620767, celebrado em 28/12/2007.
2.	Transcrevo, a seguir, com as supressões que entendo cabíveis, a primeira manifestação da unidade instrutiva, momento em que propôs a citação dos responsáveis (peça 5) :
“HISTÓRICO 
2.	Tendo por objeto "apoiar projetos de ATER para mulheres trabalhadoras rurais do Vale do Rio Uruguai, com capacitações de agricultores familiares e técnicos, enfatizando o trabalho com agricultoras, jovens e comunidades tradicionais", em consonância com o projeto "Fomento à Assistência Técnica e Extensão Rural para mulheres agricultoras rurais do Território do Vale do Rio Uruguai", do MDA, a avença previa o valor total de R$ 111.000,00 para a consecução dos objetivos, mediante a transferência de R$ 100.000,00 pelo MDA à Convenente, com contrapartida de R$ 11.000,00, conforme disposto na cláusula sexta do termo de convênio. 
3.	Suportados pela nota de empenho nº 2007NE901673 (peça 1, p. 212) , os recursos federais foram parcialmente repassados em parcela única por meio da ordem bancária nº 2008OB901168, no valor de R$ 53.680,00, emitida em 14/3/2008 (peça 2, p. 67) , e creditados na conta específica em 18/3/2008, conforme extrato bancário à peça 2, p. 211.
4.	Com vigência de 28/12/2007 até 30/11/2008, prorrogada para 15/2/2009 por meio de termo aditivo firmado em 5/11/2008 (peça 2, p. 82) e posteriormente para 27/12/2009 conforme termo aditivo de 13/2/2009 (peça 2, p. 108) , o convênio previa a apresentação da prestação de contas em 60 dias a contar do término da vigência, ou seja 13/4/2009, como pactuado na cláusula quinta, parágrafo segundo do respectivo termo.
5.	Por meio de ofício enviado em 27/3/2009, a entidade conveniada remeteu, dentro do prazo, a prestação de contas parcial dos recursos recebidos (peça 2, pp. 143-195) . O concedente, a seu turno, remeteu ofício datado de 17/6/2009 (peça 2, p. 197) informando estar incompleta a prestação de contas oferecida. Na sequência, a convenente enviou, em 30/7/2009, documentação complementar constante da peça 2, p. 199-223. No processo não se constata análise da documentação até então enviada.
6.	Ofício nº 243 de 15/4/2010, do concedente (peça 2, p. 238-240) , formaliza solicitação da prestação de contas, informando o término da vigência do convênio em 27/12/2009, abrindo prazo de 30 dias para remessa da documentação. A solicitação foi reiterada em 25/5/2010 pelo ofício nº 353 (peça 2, p. 244) , concedendo-se prazo de dez dias sob pena de instauração de TCE.
7.	Em resposta a convenente remeteu o ofício 11/2010, de 5/5/2010, firmado pelo Sr. Carlos Machado na condição de presidente (peça 2, p. 246) com documentação anexa (peça 2, p. 248-346) a título de complementação da prestação de contas dos recursos recebidos. Em função do atendimento, providenciou-se a exclusão dos registros de inadimplência da entidade no Siafi (peça 2, p. 348-352) , aguardando-se a análise e emissão de parecer técnico acerca da execução do objeto (peça 2, p. 354) .
8.	Do Relatório de Monitoramento e Avaliação de Projetos de Custeio, datado de 27/5/2010 (peça 2, p. 364-380) , destaca-se o parecer abaixo, com as adaptações e correções de estilo (item 8.3) :
	8.3 Parecer conclusivo quanto à execução física do projeto acompanhado. 
- A execução física das metas 2, 3 e 5 foi desenvolvida conforme a primeira liberação de recursos. Não foi possível confirmar se 200 beneficiárias na área de abrangência contratada receberam visitas conforme proposto na meta 1, com recursos da primeira parcela de desembolso. O mesmo também ocorreu com a meta 4, da qual a entidade não disponibilizou as listas de presença, impossibilitando a verificação da execução desta atividade;
- A falta de controle dos instrumentos de execução das atividades, tais como ausência de listas de presença, listas de presença com ausência de CPF e cabeçalho identificando a atividade, conteúdo didático e metodológico da oficina (material acessado — receitas de bolos) , falta de mecanismos de avaliação de ações beneficiadas, evidenciou a fragilidade da entidade na operacionalização e execução do projeto;
- Diante do exposto, mesmo com a execução física compatível com a parcela de desembolso, a entidade não comprova o alcance público e o objeto proposto no projeto;
9.	O Ministério Público Federal - MPF, pelo ofício nº 43, de 27/1/2011 (peça 3, p. 83) , requisitou à Secretaria-Executiva do MDA informações sobre convênio em comento, visando instruir denúncia de irregularidades em convênios firmados pelos Ministérios do Desenvolvimento Agrário e do Meio Ambiente com a Associação de Agricultores União Progressista de Crissiumal. Memorando nº 45, da Diretoria de Políticas para as Mulheres Rurais e Quilombolas do MDA, datado de 3/2/2011 (peça 3, p. 79) , informa que até aquela data “não há nota técnica de aprovação da execução do referido projeto”.
10.	Por meio do ofício nº 142, de 15/3/2011 (peça 3, p. 106) , o MPF reitera o pedido de informações sobre o convênio (“objeto, valor conveniado, valor efetivamente liberado, valor da contrapartida, datas de início de fim de vigência e, especialmente, se houve a aprovação da prestação de contas apresentada peto convenente”) . Valendo-se de mensagens eletrônicas (“e-mail”) datados de 8/4/2011 e 11/4/2001 (peça 3, pp. 92-98) , o MDA, por sua Assessoria Especial de Gênero, Raça e Etnia, encaminhou solicitação de informações complementares para análise da prestação de contas final do convênio.
11.	Valendo-se do ofício nº 12, com data de 11/5/2011, a convenente enviou documentação (peça 3, p. 108-174) em atendimento ao solicitado pelo MDA, sobre a qual, no parecer técnico nº 75 da Diretoria de Políticas para Mulheres Rurais e Quilombolas, do MDA, datado de 24/5/2011 (peça 3, p. 176-182) , ao analisar “a execução física e o atingimento dos objetivos do convênio”, concluiu-se que “não é possível afirmar que o cumprimento do objeto celebrado foi atingido, o que inviabiliza a aprovação da Prestação de Contas Final deste Convênio”, seguindo as conclusões já expressadas no relatório de monitoramento mencionado no item 8 retro.
12.	Formalizada a comunicação à convenente (ofício 362 de 27/5/2011, peça 3, p. 184) , a entidade remeteu expediente s/nº datado de 23/6/2011 (peça 3, pp. 210-214) que nada acrescentou para fins de análise pelo concedente, segundo teor do despacho nº 246, de 26/7/2011 (peça 3, p. 226) , procedendo-se, na sequência, à novo comunicado aos responsáveis por meio do ofício nº 561, de 2/8/2011 (peça 3, p. 232) , reiterado por meio do ofício nº 1065, de 28/11/2013 (peça 3, p. 274) .
13.	Parecer financeiro nº 31, de 12/12/2014, elaborado pela Coordenação de Prestação de Contas de Convênios (peça 3, p. 292-296) propõe instauração de Tomada de Contas Especial, que veio a ser autorizada pela Secretaria de Planejamento, Orçamento e Administração por meio do despacho n° 13, de 2/3/2015 (peça 3, p. 304) .
14.	Relatório de Tomada de Contas Especial nº 3, de 6/3/2015 (peça 3, p. 306-314) concluiu pela responsabilidade solidária da Associação dos Agricultores União Progressista também denominada Centro Agroecológico Vale do Rio Uruguai - CAVRU, CNPJ 03.488.030/0001-87, do Sr. Valdenir Unirio de Lima, CPF XXX.260.000-XX e do Sr. Carlos Machado, CPF XXX.033.450-XX, imputando-se lhes débito de R$ 53.680,00, procedendo-se às notificações em 9/3/2015 (peça 3, p. 321-333) .
15.	Cumpre alertar para o fato de que o Relatório de TCE à peça 3, p. 306-314, tratava-se, na verdade, de uma minuta, como se verifica à primeira página do documento, assim como no despacho nº 19, de 9/3/2015 (peça 3, p. 404) . Acrescente-se que na referida minuta olvidou-se de fazer constar a identificação dos responsáveis preconizada no § 2º do art. 10 da Instrução Normativa – TCU nº 71, de 28/11/2012. A correção da falha se deu com a inserção no processo da competente identificação à peça 3, p. 367-368, com a elaboração de nova versão do já referido relatório de TCE nº 3/2015, com as necessárias correções (peça 3, p. 369-379) que manteve inalterada a conclusão da agente signatária.
16.	Silentes sobre a notificação a convenente e o Sr. Carlos Machado, cuidou de responder o Sr. Valdenir Unirio de Lima pelo envio de expediente datado de 31/3/2015 (peça 3, p. 341-351) , por meio do qual requereu a nulidade do processo alegando cerceamento do direito ao contraditório e à ampla defesa, não tendo apresentado, contudo, elementos capazes de alterar as conclusões dos tomadores de contas, como se constata da leitura da nota técnica nº 8, de 20/4/2015, da Coordenação de Contabilidade do MDA (peça 3, p. 353-355) . Na sequência, cuidou a concedente de informar ao responsável o indeferimento do pedido, e de encaminhar denúncia ao Departamento da Polícia Federal para as medidas cabíveis (peça 3, p. 357 e 359) .
17.	A inscrição dos responsáveis no Sistema Integrado de Administração Financeira – Siafi foi efetivada como demonstrado por meio da nota de lançamento nº 2015NL000013 (peça 3, p. 363) .
18.	Encaminhado o procedimento administrativo à Controladoria-Geral da União – CGU por meio do ofício nº 338, de 8/5/2015 (peça 3, p. 383-384) , elaborou-se o relatório de auditoria nº 1550, de 10/8/2015 (peça 3, p. 389-391) que concluiu pela irregularidade das contas tendo em vista a “não consecução do objetivo do Convênio em comento, no valor original de R$ 53.680,00” e providenciou-se o certificado de auditoria nº 1550/2015 (peça 3, p. 393) e o respectivo parecer do dirigente do órgão de controle interno (idem, p. 394) , todos de pareceres uniformes pela irregularidade. Finalmente, o pronunciamento do Ministro de Estado do Desenvolvimento Agrário datado de 2/9/2015, atestando conhecimento das conclusões da TCE (peça 3, p. 403) .		
EXAME TÉCNICO
19.	Verifica-se que o plano de trabalho (peça 1, pp. 24-34) não foi executado na totalidade, como apontado no relatório de monitoramento já referido no item 8 desta instrução. Segundo o relatório, considerando que a convenente não disponibilizou as listas de presença, ficou impossibilitada a verificação da execução das atividades previstas na meta 1 do plano (visitas a 200 mulheres agricultoras na área de abrangência) , e na meta 4 (100 visitas) . De modo geral, constatou-se controles ineficientes, tais como inexistência de listas de presença, ou listas de presença incompletas, sem informações sobre a atividade e sobre o conteúdo didático e metodológico das oficinas, e sem informação do CPF das participantes, evidenciando fragilidade da entidade na execução do projeto.
20.	Observa-se, acerca do tempo decorrido entre a data de ocorrência do fato gerador, 14/3/2008, e a instauração da TCE, 2/3/2015, um lapso de quase sete anos. Quanto ao encaminhamento do processo ao Tribunal, cumpriu-se o disposto no art. 11 da IN-TCU nº 71/2012. Instaurada em 2/3/2015, a TCE foi encaminhada ao TCU em 3/9/2015, conforme ofício nº 257, da Assessoria Especial de Controle Interno do MDA (peça 3, p. 404) .
21.	Oportuno referir, ainda, que em expediente datado de 23/6/2011 (peça 3, pp. 210) em resposta ao ofício nº 362/SPOA/MDA, de 27/5/2011 (peça 3, p. 184) , o responsável Sr. Carlos Machado alegou não terem sido oferecidas informações e/ou orientações para a prestação de contas, como se reproduz abaixo “ipsis litteris”:
Referente ao convênio 118/07, nós encaminhamos as solicitações sobre o convenio acima referido e reiteramos que se os documentos de controle não foram feitos de acordo com o que o MDA queria é porque nunca fomos capacitados e orientados sobre isso, até a execução destas atividades. Lembramos mais uma vez que alguns técnicos desta região, que também atuam em nossos projetos só foram capacitados em agosto de 2010, numa oficina em Belo Horizonte, muito tempo depois de termos realizado as atividades.
Quanto às listas de presença só fomos informados "de como fazer" quando o Monitora do MDA esteve aqui 1 ano após termos solicitados várias vezes o acompanhamento, e já termos executados as atividades com o primeiro desembolso.
22.	Na opinião desta Instrução, em que pese o alegado, não se exime da falha a convenente que por si só teria condições plenas de oferecer prestação de contas adequada valendo-se das orientações ínsitas na IN STN 01/1997 e nos formulários em anexo àquela norma. Identifica-se, contudo, lacuna a ser analisada com vistas ao aperfeiçoamento por parte das instituições concedentes e dos órgãos normatizadores e de controle no que diz respeito a orientar e acompanhar os convenentes, principalmente quando se identificar a necessidade.
CONCLUSÃO
23.	Conclui-se, ante o exposto, que ao não executarem o abjeto colimado pelo convênio no respectivo plano de trabalho, conforme analisado nos itens 8, 11 e 19 desta instrução, os responsáveis incorreram em falha caracterizada por inobservância ao disposto nos artigos 22 e 28 da IN-STN nº 1/1997. O exame da ocorrência permitiu, na forma prevista na Lei Orgânica e no Regimento Interno do TCU, definir a responsabilidade solidária dos Srs. Valdenir Unirio de Lima e Carlos Machado, bem como da Associação dos Agricultores União Progressista, e apurar adequadamente o débito que lhes é atribuído. Propor-se-á, por conseguinte, encaminhamento com vistas à citação dos responsáveis para que restituam os valores impugnados ou apresentem alegações de defesa.
INFORMAÇÕES ADICIONAIS
24.	Oportuno lembrar que o Ministério Público Federal, pela Procuradoria da República no Rio Grande do Sul, requisitou à Secretaria-Executiva do MDA informações sobre convênio em comento, visando instruir denúncia de irregularidades, como já informado nos itens 9 e 10 da instrução, razão pela qual se considera necessária a comunicação ao MPF quando houver decisão definitiva sobre o feito. 
PROPOSTA DE ENCAMINHAMENTO
25.	Diante do exposto, submetem-se os autos à consideração superior, propondo:
a) realizar a citação dos Srs. Valdenir Unirio de Lima, CPF: XXX.260.000-XX e Carlos Machado, CPF: XXX.033.450-XX, e da Associação dos Agricultores União Progressista, CNPJ 03.488.030/0001-87, também denominada Centro Agroecológico Vale do Rio Uruguai - CAVRU, com fundamento nos arts. 10, § 1º, e 12, incisos I e II, da Lei 8.443/1992 c/c o art. 202, incisos I e II, do RI/TCU, para que, no prazo de quinze dias, apresentem alegações de defesa ou recolham, solidariamente, aos cofres do Tesouro Nacional a quantia abaixo indicada, atualizada monetariamente a partir da respectiva data até o efetivo recolhimento, abatendo-se na oportunidade quantia eventualmente ressarcida, na forma da legislação em vigor, em decorrência da não comprovação da execução do objeto do convênio nº 118/2007, firmado com o Ministério do Desenvolvimento Agrário, com infração ao disposto nos artigos 22 e 28 da Instrução Normativa STN nº 1, de 15/1/1997:
	VALOR ORIGINAL (R$) 
	DATA DA OCORRÊNCIA

	53.680,00
	14/3/2008

Valor atualizado até 23/3/2016, sem juros: R$ 89.318,15
b) informar aos responsáveis que caso venham a ser condenados pelo Tribunal, o débito ora apurado será acrescido de juros de mora, nos termos do § 1º do art. 202 do RI/TCU.
c) informar também, aos responsáveis, que a demonstração da correta aplicação dos recursos perante este Tribunal deve ocorrer por meio da apresentação de documentação probatória das despesas efetuadas, tais como notas fiscais, recibos, processos de pagamento, extratos bancários da conta específica (recursos federais transferidos e contrapartida) e da aplicação financeira, processos licitatórios, contratos e termos de adjudicação e homologação, bem como documentos que comprovem a execução do objeto do convênio.”
3.	Realizadas as citações propostas, a unidade instrutiva manifestou-se, no mérito, por intermédio da instrução de peça 24, cuja proposta final de encaminhamento foi aquiescida por seu corpo diretivo (peça 25) e pelo Ministério Público junto ao TCU (peça 26) , cujo teor transcrevo a seguir:
“INTRODUÇÃO
1.	Trata-se de Tomada de Contas Especial instaurada pela Coordenação de Contabilidade do Ministério do Desenvolvimento Agrário – MDA (extinto) , em desfavor dos Srs. Valdenir Unirio de Lima, CPF: XXX.260.000-XX, na condição de presidente da Associação dos Agricultores União Progressista no período de execução do convênio, e Carlos Machado, CPF: XXX.033.450-XX, na condição de presidente da mesma entidade no período da prestação de contas, em razão da inexecução total do objeto do convênio MDA n° 118/2007 e nº Siafi 620767 (peça 1, pp. 393-395 e peça 2, pp. 3-15) , celebrado em 28/12/2007.
HISTÓRICO 
2.	A TCE já foi previamente analisada, conforme instrução à peça 5, cujos itens 2 a 18 tratam da seção “Histórico” que por economia processual não se reproduzirá na presente análise.
3.	Oportuno consignar que Medida Provisória nº 726, de 12/5/2016, alterou e revogou os dispositivos da Lei nº 10.683, de 28/5/2003, que dispõe sobre a organização da Presidência da República e dos Ministérios, extinguindo o Ministério do Desenvolvimento Agrário e transferindo suas competências para o Ministério do Desenvolvimento Social - MDS.
4.	Posteriormente, o Decreto nº 8.780, de 27 de maio de 2016, transferiu as competências do MDA, que estavam com o MDS, para a Secretaria Especial de Agricultura Familiar e do Desenvolvimento Agrário (Sead) - Casa Civil da Presidência da República.
EXAME TÉCNICO
5.	Na instrução inicial, analisando-se os documentos nos autos, concluiu-se pela necessidade de realização de citação dos responsáveis.
6.	A citação foi proposta ante a ocorrência de não comprovação da execução do objeto do convênio nº 118/2007, Siafi 620767, firmado entre o Ministério do Desenvolvimento Agrário e a Associação dos Agricultores União Progressista, cujo objeto era apoiar projetos de assistência técnica e extensão rural para mulheres trabalhadoras rurais do Vale do Rio Uruguai, com capacitações de agricultores familiares e técnicos (...) , caraterizada, essa ocorrência, pela conduta de não apresentação ou apresentação incompleta de documentos que deveriam compor a prestação de contas, em descumprimento ao disposto nos arts. 22 e 28 da IN/STN 1/1997; e nas cláusulas Terceira, alínea “j” e Décima Segunda do convênio, tais como: ausência de listas de presença; listas de presença com ausência de CPF e de identificação da atividade, conteúdo didático e metodológico das oficinas; falta de mecanismos de avaliação de ações beneficiadas. 
7.	Em cumprimento ao Despacho do Secretário (peça 8) , foi promovida a citação dos Srs. Valdenir Unirio de Lima e Carlos Machado, bem como da Associação dos Agricultores União Progressista, mediante os Ofícios 613/2016, 915/2016 e 616/2016 (peças 12, 13 e 14) datados de 5/5/2016.
8.	Apesar de terem tomado ciência, em 31/5/2016, dos ofícios que lhe foram encaminhados, conforme atestam os avisos de recebimento (AR) às peças 15 e 16, a Associação dos Agricultores União Progressista e o Sr. Carlos Machado não atenderam a citação e não se manifestaram quanto às irregularidades verificadas.
9.	Transcorrido o prazo regimental fixado e mantendo-se inertes os aludidos responsáveis, impõe-se que sejam considerados revéis, dando-se prosseguimento ao processo, de acordo com o art. 12, § 3º, da Lei 8.443/1992.
10.	Consigne-se que a ocorrência de revelia e a inexistência, nos autos, de elementos que permitam concluir pela presença de boa-fé ou de outras excludentes de culpabilidade na conduta do Sr. Carlos Machado dão ensejo ao julgamento de suas contas como irregulares, bem como à condenação ao pagamento do débito e aplicação de multa.
11.	Por seu turno, o Sr. Valdenir Unirio de Lima, por não ter recebido a comunicação, conforme aviso de recebimento devolvido em branco ao TCU (peça 17) , foi novamente comunicado da citação, desta feita por meio do Ofício nº 1371/2016, de 27/6/2016 (peça 20) , do qual teve ciência em 12/7/2016 conforme AR à peça 22, tendo apresentado, tempestivamente, suas alegações de defesa conforme documentação integrante da peça 23, que se cuida de analisar.
12.	O responsável suscita, preliminarmente, a nulidade do processo em face do cerceamento de defesa e impossibilidade do exercício do contraditório.
13.	A Instrução não anui ao alegado, ante a evidência de que o responsável já havia sido devidamente notificado da irregularidade e do consequente débito em 9/3/2015 por meio do expediente à peça 3, p. 323, que cuidou de responder valendo-se do documento à mesma peça 3, pp. 341-351, datado de 31/2/2015 e recebido pelo Concedente em 8/4/2015, evidenciando-se, desta forma, que foi oportunizado e efetivamente exercido o direito ao contraditório.
14.	A seguir alega o responsável a ausência de responsabilidade e de dolo e má-fé, bem como a ausência do elemento subjetivo, sustentando, resumidamente, que “ (...) jamais firmou conscientemente qualquer convênio com o MDA, muito menos atuou de forma ativa na presidência da Associação dos Agricultores União Progressista (...) ” e ainda que “ (...) de outubro de 2010 para a frente não mais participava da agroindústria e de nenhum outro negócio que a envolvia, muito menos da Associação (...) ”.
15.	Não se pode aquiescer ao alegado, ao se deparar com a assinatura do responsável no termo de convênio em 28/12/2007 (peça 2, p. 15) , evidenciando que ao contrário do que afirma, assinou efetivamente convênio com o Ministério do Desenvolvimento Agrário, na condição de Presidente da Convenente, no caso a Associação dos Agricultores União Progressista.
16.	Da mesma forma, resta clara a sua participação direta no processo, e, por via de consequência sua responsabilidade pelos atos de gestão irregulares, ante a evidência da sua assinatura na solicitação de apoio ao MDA (peça 1, p. 6) e na Declaração de Contrapartida datada de 29/11/2007 (peça 1, p. 330) .
17.	O mesmo demonstra igualmente, ao contrário do que aduz o Responsável, a Ata nº 1/200/, de 17/1/2007 (peça 1, p. 90) quando foi eleito para a presidência da Convenente, para um mandato de dois anos, portanto até 30/1/2009, nos termos do art. 17 dos estatutos da Entidade (peça 1, pp. 66-82) .
18.	A afirmação de que após outubro de 2010 não mais participava da Associação, em nada contribui para a defesa, considerando que a execução do objeto e a respectiva prestação de contas deveriam ter se verificado antes. Efetivamente, o convênio em comento tinha vigência de 28/12/2007 até 30/11/2008, prorrogada para 15/2/2009 por meio de termo aditivo firmado em 5/11/2008 (peça 2, p. 82) e posteriormente para 27/12/2009 conforme termo aditivo de 13/2/2009 (peça 2, p. 108) , e previa a apresentação da prestação de contas em 60 dias a contar do término da vigência, ou seja 13/4/2009, como pactuado na cláusula quinta, parágrafo segundo do respectivo termo.
19.	A Instrução rejeita os argumentos de defesa do responsável, considerando que sua conduta ao não demonstrar a efetiva execução do objeto avençado foi decisiva para a ocorrência das irregularidades motivadoras da presente TCE, ensejando a condenação ao pagamento do débito e a imposição de multa.
20.	Oportuno informar que a documentação oferecida a título de alegações de defesa ora analisadas (peça 23) em nada difere da reposta enviada pelo responsável ao Concedente em 31/2/2015 (peça 3, pp. 341-351) , não trazendo a lume qualquer fato novo.
CONCLUSÃO
21.	Em face da análise promovida nos itens 8 a 16, propõe-se rejeitar as alegações de defesa apresentadas pelo Sr. Valdenir Unirio de Lima, uma vez que não foram suficientes para sanear as irregularidades a ele atribuídas.
22.	Os argumentos de defesa tampouco lograram afastar o débito imputado ao responsável. Ademais, não existem nos autos elementos que demonstrem sua boa-fé ou a ocorrência de outras excludentes de culpabilidade. Desse modo, suas contas devem, desde logo, ser julgadas irregulares, nos termos do art. 202, § 6º, do Regimento Interno/TCU, procedendo-se à sua condenação solidariamente em débito e à aplicação da multa prevista no art. 57 da Lei 8.443/1992.
23.	Diante da revelia da Associação dos Agricultores União Progressista e do Sr. Carlos Machado e inexistindo nos autos elementos que permitam concluir pela ocorrência de boa-fé ou de outras excludentes de culpabilidade em suas condutas, propõe-se que suas contas sejam julgadas irregulares e que os responsáveis sejam condenados solidariamente em débito, bem como que lhes seja aplicada a multa prevista no art. 57 da Lei 8.443/1992.
INFORMAÇÕES ADICIONAIS
24.	Conforme já mencionado no item 24 da instrução anterior (peça 5) , considera-se oportuno informar que a Procuradoria da República no Rio Grande do Sul requisitou à Secretaria-Executiva do MDA, por meio do Ofício PDC/PRM/SR/RS nº 142/2011, de 15/3/2011 (peça 3, p. 106) , informações sobre convênio em comento, visando instruir denúncia de irregularidades, como já informado nos itens 9 e 10 da instrução, razão pela qual se considera necessária a comunicação ao Órgão quando houver decisão definitiva sobre o feito.
PROPOSTA DE ENCAMINHAMENTO
25.	Diante do exposto, submetem-se os autos à consideração superior, propondo ao Tribunal:
25.1	com fundamento nos arts. 1º, inciso I, 16, inciso III, alíneas “a” e “c”, § 2º da Lei nº 8.443/1992 c/c os arts. 19 e 23, inciso III da mesma Lei, e com arts. 1º, inciso I, 209, incisos I e III, e § 5º, 210 e 214, inciso III do Regimento Interno, que sejam julgadas irregulares as contas dos Srs. Valdenir Unirio de Lima, CPF XXX.260.000-XX e Carlos Machado, CPF XXX.033.450-XX, na condição de presidentes da  associação convenente, e condená-los, em solidariedade com a Associação dos Agricultores União Progressista, CNPJ 03.488.030/0001-87, ao pagamento da quantia a seguir especificada, com a fixação do prazo de quinze dias, a contar das notificações, para comprovarem, perante o Tribunal (art. 214, inciso III, alínea “a”, do Regimento Interno) , o recolhimento da dívidas aos cofres do Tesouro Nacional, atualizada monetariamente e acrescida dos juros de mora calculados a partir da data discriminada até a data do recolhimento, na forma prevista na legislação em vigor.
	VALOR ORIGINAL (R$) 
	DATA DA OCORRÊNCIA

	53.680,00
	14/3/2008

Valor atualizado até 12/5/2017, com juros: R$ 141.909,09.
25.2	aplicar aos Srs. Valdenir Unirio de Lima, CPF XXX.260.000-XX e Carlos Machado, CPF XXX.033.450-XX, e à Associação dos Agricultores União Progressista, CNPJ 03.488.030/0001-87, individualmente, a multa prevista no art. 57 da Lei 8.443/1992 c/c o art. 267 do Regimento Interno, com a fixação do prazo de quinze dias, a contar das notificações, para comprovarem, perante o Tribunal (art. 214, inciso III, alínea “a”, do Regimento Interno) , o recolhimento das dívidas aos cofres do Tesouro Nacional, atualizadas monetariamente desde a data do acórdão que vier a ser proferido até a dos efetivos recolhimentos, se forem pagas após o vencimento, na forma da legislação em vigor;
25.3	autorizar, desde logo, nos termos do art. 28, inciso II, da Lei 8.443/1992, a cobrança judicial das dívidas caso não atendidas as notificações;
25.4	encaminhar cópia da deliberação que vier a ser proferida, bem como do relatório e do voto que a fundamentarem, ao Procurador-Chefe da Procuradoria da República no Rio Grande do Sul, nos termos do § 3º do art. 16 da Lei 8.443/1992 c/c o § 7º do art. 209 do Regimento Interno do TCU, para adoção das medidas que entender cabíveis, tendo em vista, inclusive, a requisição de informações constante do Ofício PDC/PRM/SR/RS nº 142/2011, de 15/3/2011.”
É o Relatório.

não há.

Procuradora-Geral Cristina Machado da Costa e Silva.

TOMADA DE CONTAS ESPECIAL. APOIO A PROJETOS DE ASSISTÊNCIA TÉCNICA E EXTENSÃO RURAL. INEXECUÇÃO DOS OBJETIVOS CONVENIADOS. REVELIA DE PARTE DOS RESPONSÁVEIS. REJEIÇÃO DAS ALEGAÇÕES DE DEFESA. CONTAS IRREGULARES. DÉBITO. MULTA. CIÊNCIA.

TOMADA DE CONTAS ESPECIAL (TCE)

Secretaria de Controle Externo no Estado do Rio Grande do Sul (SEC-RS).

Trata-se de Tomada de Contas Especial instaurada pela Coordenação de Contabilidade do Ministério do Desenvolvimento Agrário - MDA, em desfavor de Valdenir Unirio de Lima, na condição de presidente da Associação dos Agricultores União Progressista no período de execução do convênio, e Carlos Machado, na condição de presidente da entidade no período da prestação de contas, em razão da não consecução dos objetivos do convênio MDA 118/2007 e Siafi 620767, celebrado em 28/12/2007.
2.	O objeto da avença previa, em suma, apoiar projetos de Assistência Técnica e Extensão Rural para mulheres trabalhadoras rurais do Vale do Rio Uruguai, com capacitações de agricultores familiares e técnicos, enfatizando o trabalho com agricultoras, jovens e comunidades tradicionais". Do total de R$ 100.000,00 previstos de recursos federais, foram repassados R$ 53.680,00, por meio de ordem bancária emitida em 14/3/2008 (peça 2, p. 67) .
3.	Como apontado pelo órgão concedente, o plano de trabalho não foi executado na totalidade, como apontado no Relatório de Monitoramento e Avaliação de Projetos de Custeio, datado de 27/5/2010 (peça 2, p. 364-380) . Segundo o relatório, considerando que a convenente não disponibilizou as listas de presença, ficou impossibilitada a verificação da execução das atividades previstas na meta 1 do plano (visitas a 200 mulheres agricultoras na área de abrangência) , e na meta 4 (100 visitas) . De modo geral, constatou-se controles ineficientes, tais como inexistência de listas de presença, ou listas de presença incompletas, sem informações sobre a atividade e sobre o conteúdo didático e metodológico das oficinas, e sem informação do CPF das participantes, evidenciando fragilidade da entidade na execução do projeto.
4. 	Manifestando-se novamente em 24/5/2011, o concedente ratificou que “não é possível afirmar que o cumprimento do objeto celebrado foi atingido, o que inviabiliza a aprovação da Prestação de Contas Final deste Convênio” (peça 3, p. 176-182) .
5.	Acolho como razões de decidir os argumentos oferecidos pela Secex-RS, sem prejuízo das considerações que teço a seguir.
6.	No âmbito desta Corte, foram citados Valdenir Unirio de Lima, Carlos Machado e a Associação dos Agricultores União Progressista, não comparecendo aos autos os dois últimos responsáveis, razão pela qual operam contra eles o efeito da revelia de que trata o art. 12, § 3º, da Lei 8.443/1992, dando-se seguimento ao processo. 
7.	As alegações trazidas por Valdenir Unirio de Lima, por sua vez, devem ser rejeitadas, como bem argumentou a unidade instrutiva. Não houve, ao contrário do alegado, cerceamento de defesa ou impossibilidade de exercício do contraditório. Esse responsável já havia sido devidamente notificado da irregularidade e do consequente débito, em 9/3/2015, por meio do expediente à peça 3, p. 323, que cuidou de responder valendo-se do documento à mesma peça 3, pp. 341-351, datado de 31/2/2015 e recebido pelo concedente em 8/4/2015. Assim, resta evidenciando que foi oportunizado e efetivamente exercido o direito ao contraditório.
8.	O responsável alega ainda a ausência de responsabilidade e de dolo e má-fé, bem como a ausência do elemento subjetivo, sustentando, resumidamente, que “ (...) jamais firmou conscientemente qualquer convênio com o MDA, muito menos atuou de forma ativa na presidência da Associação dos Agricultores União Progressista (...) ” e ainda que “ (...) de outubro de 2010 para a frente não mais participava da agroindústria e de nenhum outro negócio que a envolvia, muito menos da Associação (...) ”.
9.	A assinatura do responsável no termo de convênio, em 28/12/2007 (peça 2, p. 15) , assim como na solicitação de apoio ao MDA (peça 1, p. 6) e na Declaração de Contrapartida, datada de 29/11/2007 (peça 1, p. 330) , demonstram a sua participação direta e atraem a sua responsabilidade. Ademais, documentos dos autos demonstram que Valdenir Unirio de Lima foi eleito para a presidência da convenente para um mandato de dois anos, vigendo até 30/1/2009, nos termos do art. 17 dos estatutos da Entidade (peça 1, pp. 66-82) .
10. 	Feitas essas considerações e inexistindo nos autos elementos que demonstrem sua boa-fé ou a ocorrência de outras excludentes de culpabilidade dos responsáveis, suas contas devem, desde logo, ser julgadas irregulares, nos termos do art. 202, § 6º, do Regimento Interno/TCU, procedendo-se à sua condenação solidária do débito apurado nos autos, e à aplicação da multa prevista no art. 57 da Lei 8.443/1992.
11. 	Tendo em vista a requisição de informações constante do Ofício PDC/PRM/SR/RS nº 142/2011, feita à Secretaria-Executiva do MDA, acompanho também a proposta de envio desta deliberação ao Procurador-Chefe da Procuradoria da República no Rio Grande do Sul para as providências cabíveis, ex vi do § 7º, in fine, do art. 209 do Regimento Interno do TCU.
	Ante o exposto, VOTO para que seja adotada a deliberação que ora submeto a este Colegiado.
TCU, Sala das Sessões Ministro Luciano Brandão Alves de Souza, em 19 de fevereiro de 2019.
AROLDO CEDRAZ 
Relator